【裁判字號】    98,重訴,240
【裁判日期】    980727
【裁判案由】    分割共有物等
【裁判全文】
臺灣桃園地方法院民事判決             98年度重訴字第240號
原      告  辛○○
            丙○○
            甲○○
            乙○○
共      同
訴訟代理人  蘇錦霞律師
複  代理人  丁○○
被      告  戊○○
            壬○○
            己○○
訴訟代理人  庚○○
上列當事人間分割共有物等事件，本院判決如下：
    主      文
原告之訴駁回。
訴訟費用由原告負擔。
    事實及理由
一、原告起訴主張：
  (一)兩造之被繼承人即訴外人張土生於民國81年1 月14日死亡，
    其繼承人原為訴外人張線妹、張二妹及被告己○○；張線妹
    於81年7 月1 日死亡，其繼承人為被告戊○○、壬○○；張
    二妹於95年3 月14日死亡，其繼承人為原告辛○○、丙○○
    、甲○○及乙○○4 人，是就張土生之遺產即坐落桃園縣新
    屋鄉○○○段榕樹下小段10-3、34-1、34-25 、46-2、394
    、395 、396 、397 、405 地號及新屋鄉○○段下榔小段
    67、67-1、67-4、69、85、86、899 、911 、912 地號土地
    （下稱系爭土地）被告己○○應繼分為3 分之1 ；被告戊○○、壬○○之應繼分各為6 分之1 ；原告辛○○等4 人之應
    繼分各為12分之1 。詎原告於95年3 月8 日委請律師發函予
    被告就系爭土地完成繼承登記及分割事宜，惟迄未完成協議
    。為此爰依民法第823 條第1 項及第824 條第1 、2 項規定
    提起本訴。
  (二)並聲明：
    1.被告應將被繼承人張土生所遺系爭土地辦理繼承登記。
    2.兩造公同共有之系爭土地應予分割，分割為如附表2 所示
      （見本院卷第9 頁）之應有部分比例分別共有。
二、按原告之訴，依其所訴之事實，在法律上顯無理由者，法院
    得不經言詞辯論，逕以判決駁回之。民事訴訟法第249 條第
    2 項定有明文。又「民事訴訟法第249 條第2 項所謂原告之
    訴，依其所訴之事實，在法律上顯無理由者，係指依原告於
    訴狀內記載之事實觀之，在法律上顯然不能獲得勝訴之判決
    者而言。」（最高法院62年台上字第845 號判例），次按「
    依民法第1151條規定：繼承人有數人時，在分割遺產前，各
    繼承人對於遺產全部為公同共有。至於土地之繼承登記，依
    照土地法第73條規定，得由任何繼承人為全體繼承人聲請之
    ，原毋庸為裁判上之請求。又依最近修正而於69年3 月1 日
    生效之土地登記規則第29條規定，繼承之土地原則上應申請
    為公同共有之登記，其經繼承人全體之同意者，始得申請為
    分別共有之登記。」（最高法院69年台上字第1166號判例）
    ，又「繼承人有數人時，在分割遺產前，各繼承人對於遺產
    全部為公同共有，民法第1151條定有明文。而繼承人請求分
    割該公同共有之遺產，性質上為處分行為，如係不動產，依
    民法第759 條規定，於未辦妥繼承登記前，不得為之。又不
    動產之繼承登記，得由任何繼承人為全體繼承人聲請之，除
    經繼承人全體同意，得申請為分別共有之登記外，均應申請
    為公同共有之登記，此觀土地法第73條第1 項及土地登記規
    則第31條第1 項（現行條文第120 條）規定即明。是繼承人
    請求他繼承人協同辦理不動產繼承登記，難認有保護之必要
    ，不應准許，則其併訴請分割遺產辦理分別共有之登記及分
    割共有物，自亦無從准許。」（最高法院88年度台上字第10
    53號判決意旨，另同院82年台上字第1783號、82年台上字第
    2938號、83年台上字第2322號、84年台上字第918 號判決亦
    同此意旨）。
三、本件原告主張其為被繼承人張土生之繼承人，被繼承人張土
    生遺有系爭土地之遺產，爰請求被告應將系爭土地辦理繼承
    登記，並請求就屬張土生遺產之系爭土地分割為分別共有云
    云。惟按如前所述，繼承人有數人時，在分割遺產前，各繼
    承人對於遺產全部為公同共有，民法第1151條定有明文。而
    繼承人請求分割該公同共有之遺產，性質上為處分行為，如
    係不動產，依民法第759 條規定，於未辦妥繼承登記前，不
    得為之。又不動產之繼承登記，得由任何繼承人為全體繼承
    人聲請之，除經繼承人全體同意，得申請為分別共有之登記
    外，均應申請為公同共有之登記，此觀土地法第73條第1 項
    及土地登記規則第120 條第1 項規定自明。被繼承人張土生
    所有之系爭土地於張土生死亡後，其繼承人並未為繼承登記
    之事實（前由被告戊○○、壬○○、己○○所為之繼承及分
    割登記，業經最高法院93年度台上字第2328號確定判決塗銷
    ），有原告所提土地登記謄本在卷可稽。依上說明，原告主
    張其為被繼承人張土生繼承人請求分割屬張土生之遺產，原
    得為全體繼承人聲請公同共有繼承登記，並無訴請被告為繼
    承登記之必要，其請求被告辦理繼承登記，難認有保護之必
    要，不應准許。綜上，原告之訴，依其所訴事實於法律上顯
    無理由，爰不經言詞辯論，逕以判決駁回。
三、據上論結，原告之訴為無理由，依民事訴訟法第249 條第2
    項、第78條，判決如主文。
中    華    民    國    98    年    7     月    27    日
                  民事第三庭    法  官  黃斯偉
以上正本係照原本作成
如對本判決上訴，須於判決送達後20日內向本院提出上訴狀
中    華    民    國    98    年    7     月    27    日
                                書記官  伍幸怡

司法院資訊處製作；財團法人民間司法改革基金會備份。
